最高法院刑事判決　　　　　　　　　　　　　　　九十一年度台上字第二五三二號
　　上　訴　人　甲○○
　　選任辯護人　陳煥生律師
　　　　　　　　丁中原律師
　　　　　　　　許文彬律師
右上訴人因傷害致人於死案件，不服臺灣高等法院中華民國八十九年一月十八日第二
審判決（八十八年度上易字第三二七五號，起訴案號：臺灣士林地方法院檢察署八十
六年度偵字第八五八六號、八十七年度偵續字第四七號），提起上訴，本院判決如左
：
    主  文
原判決關於傷害致人於死部分撤銷，發回台灣高等法院。
    理  由
本件原判決認定上訴人甲○○住於臺北市○○○路○段二三二巷十一號二樓，與江榮
耀、江林明洋夫婦及其女江純芳為鄰居，民國八十六年間，雙方因地下停車場停車問
題時有爭執。八十六年八月十二日下午二時十五分許，江榮耀、江林明洋、江純芳擬
同乘一車外出，因上訴人停放之車輛擋道致無法順利駛出，適上訴人至地下停車場欲
駕車外出上班，見狀予以嘲諷，江純芳乃持相機拍照。詎上訴人見狀竟與江純芳、江
林明洋、江榮耀發生口角爭執，旋即基於普通傷害之概括犯意，與江純芳、江林明洋
、江榮耀三人互相拉扯、拳打腳踢、並拉扯江純芳、江林明洋之頭髮，因而致江純芳
右手第五指瘀青腫痛；致江林明洋左肘擦傷、左膝瘀傷；致江榮耀右側鼻樑、右下頷
、左膝擦傷，江榮耀並因前述傷害致重心不穩後仰倒地，致左頭部、後頭部碰傷，造
成大腦膜、蜘蛛網膜出血，發生腦血腫、腦腫脹、中樞腦機能障礙，延至同年月十六
日下午二時死亡等情。因將第一審法院論處上訴人傷害罪刑之判決撤銷，變更檢察官
以傷害罪名起訴之法條，改判論處上訴人連續傷害人之身體因而致人於死罪刑（處有
期刑七年二月。上訴人另被訴竊佔、恐嚇危害安全部分，經原審法院維持第一審法院
諭知上訴人均無罪之判決，駁回檢察官在第二審之上訴確定），固非無見。
惟查：（一）有罪判決書所記載之犯罪事實，為論罪科刑適用法律之基礎，故凡於適
用法律有關之重要事項，必須詳加認定，明確記載，然後於理由內敘明犯罪事實所憑
之證據及認定之理由，始足為適用法律之依據。又刑事法上所謂之加重結果犯，以行
為人能預見其結果之發生為要件，此觀諸刑法第十七條之規定自明。至所謂之「能預
見」，係指客觀情形而言，與主觀上有無預見之情形不同，若行為人在主觀上對該加
重結果之發生已能預見，仍有意使之發生或發生並不違背其本意時，應屬故意範疇。
而行為人對於因其犯罪致發生一定之結果，在客觀情形下不能預見其發生時，即不能
適用加重結果犯之規定加重其刑，復為刑法第十七條所明定。故加重結果犯於行為時
，對其犯罪造成之加重結果，於客觀情形下能否預見，關乎罪名之成立，自應於事實
欄內詳為記載，然後於理由內說明其憑以認定之證據，始為合法。原判決論處上訴人
傷害人之身體因而致人於死罪刑，惟於事實及理由內，就上訴人對該致人於死之加重
結果，於客觀情形下能否預見，俱未認定、說明，自不足為適用法律之依據。（二）
依卷附內政部警政署刑事警察局（下稱刑事警察局）八十六年八月二十七日刑醫字第
五八九二三號鑑驗書鑑驗結果(3)所載：「江榮耀左頭部及後頭有約拇指大之陳舊性皮
下出血傷二處，致頭骨骨膜出血、大腦硬腦膜及蜘蛛網膜出血，高度腦水腫、腦腫脹
、腦幹部出血，大腦動脈呈灰白硬化狀」（見偵八五八六號卷第三三頁），惟法務部
法醫研究所八十八年十二月九日法醫所八八文理字第一七九六號函則稱：「該拇指大
皮下出血，能否引起骨膜出血，腦膜下出血，甚至引起腦幹出血，是有問題，一般毆
打（未持兇器）不可能引起深部腦組織｜腦幹出血，腦幹出血通常老年性血管硬化，
尤其腦血管硬化所引起之老人中風｜腦出血或青年人之血管瘤引起大出血才能引起者
（死者屬老年性中風）」（見原審卷第一三七頁）。則造成江榮耀中樞腦機能障礙致
死之頭骨骨膜出血、大腦硬腦膜、蜘蛛網膜出血，高度腦水腫、腦腫脹、腦幹部出血
，是否可能係因老年性中風引起﹖江榮耀左頭部、後頭陳舊性皮下出血傷二處之深度
如何？上引刑事警察局鑑驗書記載之腦幹出血，是否係該陳舊性皮下出血傷所引發？
由檢察官指揮臺北市政府警察局士林分局員警或由參與解剖之法醫拍攝之腦部切片照
片（據證人楊日松證稱腦部切片照片蘇法醫有照、刑事警察局則函稱：係由檢察官指
揮刑事組人員拍攝相片『見原審卷第九九頁、第一二八頁』），可否明確判定江榮耀
頭骨骨膜出血、大腦硬腦膜、蜘蛛網膜出血，高度腦水腫、腦腫脹、腦幹部出血，究
係因何造成？自有向相關機關調取解剖時腦部切片照片送請專業機關鑑驗查明之必要
。原判決就與認定事實、適用法律有重要關係之上開證據，未予調查，難認已盡調查
能事。又江榮耀係八十六年八月十二日下午二時十五分，與上訴人發生肢體衝突，於
同年月十六日下午二時死亡，法醫解剖其遺體複驗，則係同年月二十一日上午十時至
十二時之間。則證人楊日松證稱：「（問：頭部皮下二處出血約幾天出血？）三、五
天，根據出血顏色」（見原審卷第九八頁），究係指自其解剖之時起回溯三、五天，
抑或指距其死亡之時三、五天而言，若係前者，該頭部皮下出血發生之時間，適在江
榮耀死亡當日前後，若是後者，則係依據何種客觀事實，判定江榮耀發生頭部皮下出
血之時間，距其死亡之時，究隔幾日﹖關乎江榮耀死亡與上訴人傷害行為間，有無相
當因果關係，自應詳加查證根究明白。（三）審判期日之訴訟程序，專以審判筆錄為
證，為刑事訴訟法第四十七條所明定。又採為判決基礎之證據資料，必須經過調查程
序，而顯出於審判庭者，始與直接審理主義符合，否則其所踐行之訴訟程序，即屬違
背法令。本件原判決採納證人侯瑞成之證言，說明上訴人與江林明洋、江純芳、江榮
耀係互毆，無正當防衛可言（見原判決第四頁第一行至第四行），惟原審於審判期日
，並未將侯瑞成之作證筆錄，依刑事訴訟法第一百六十五條第一項規定，向上訴人宣
讀或告以要旨（見原審卷第一八四頁至第一八六頁），使其有辯解之機會，顯有應於
審判期日調查之證據，未予調查之違法。（四）「對於現在不法之侵害，而出於防衛
自己或他人權利之行為不罰。但防衛行為過當者，得減輕或免除其刑」，為刑法第二
十三條所明定，是行為人正當防衛之行為，原則上不罰，祇是在防衛過當時，得邀減
輕或免除其刑之寬典，此與該行為非屬正當防衛，截然不同，不容混淆。原判決理由
說明：「被告（即上訴人）此部分行為已超過排除不法侵害之程度而有過當」，似意
指上訴人之行為屬防衛過當之正當防衛，此與該理由內另說明：「被告與江林明洋、
江純芳、江榮耀三人應係互毆，被告要無正當防衛可言」，顯相牴觸，有判決理由矛
盾之違法。又依原判決理由說明：「依附於八五八六號偵查卷第五三頁之急診病歷 T
entative Diagnosis一欄記載『 Chest Contusion』（胸部挫傷），足證江榮耀於八
十六年六月十二日急診時，除主訴被打、被踢、胸痛之外，陳正輝醫師業已檢查出江
榮耀有胸部挫傷之情形，益證江榮耀之驗傷診斷書有關其所受傷害之記載及證人陳正
輝醫師關於檢查胸部外表沒有紅腫之供述，顯有所誤，是江榮耀所受傷害之記載應以
急診病歷記載者為準」，顯意指江榮耀因上訴人傷害行為所受之傷害，除驗傷診斷書
記載之「右側鼻樑、右下頷、左膝擦傷」外，尚有胸部挫傷之傷害，則此理由說明，
與其事實認定：「致江榮耀右側鼻樑、右下頷、左膝擦傷」，顯然不相符合，自屬事
實理由矛盾。以上，或係上訴意旨所指摘，或為本院得依職權調查之事項，應認原判
決關於傷害致人於死部分有撤銷發回更審之原因。又原判決關於傷害江純芳、江林明
洋部分，因與發回部分有裁判上一罪關係，基於審判不可分之原則，應併予發回。
據上論結，應依刑事訴訟法第三百九十七條、第四百零一條，判決如主文。
中      華      民      國    九十一    年      五      月      三      日
                              最高法院刑事第一庭
                                  審判長法官  施  文  仁
                                        法官  林  永  茂
                                        法官  蕭  仰  歸
                                        法官  賴  忠  星
                                        法官  洪  佳  濱
      右正本證明與原本無異
                                              書  記  官
中      華      民      國    九十一    年      五      月      八      日
